臺灣高等法院臺南分院刑事裁定
110年度毒抗字第714號
抗  告  人
即  被  告  甲○○


上列抗告人因聲請觀察勒戒案件，不服臺灣臺南地方法院中華民
國110年8月10日裁定（110年度毒聲字第793號），提起抗告，本
院裁定如下：
    主  文
抗告駁回。
    理  由
一、抗告意旨略以：抗告人即被告甲○○懇請能把觀察、勒戒，改
    成罰金或醫院治療，因半年前抗告人告別老闆，想出去闖闖
    ，而抗告人也一步一腳印，把自己的事業做到現在也有一些
    小成就，自己也帶了2位肯學的年輕人，現在肯做鐵工的年
    輕人已經很少了，現在那2位年輕人已不再跟家人伸手要錢
    了，也減少了2個家庭的困擾，而如今抗告人進去勒戒，那2
    位少年就又回到原點，然而，醫院方面，抗告人也有準時去
    報到，只請過2次假，那是因為人在外地工作，實在趕不回
    來，逼不得已才請假的，懇請裁定罰金，或醫院治療，能再
    次給抗告人機會等語。
二、按甲基安非他命為毒品危害防制條例第2條第2項第2款所規
    定之第二級毒品。又犯毒品危害防制條例第10條之罪者，檢
    察官應聲請法院裁定，令被告入勒戒處所觀察、勒戒，其期
    間不得逾2月，同條例第20條第1項定有明文。上開規定之目
    的，在於輔弼刑罰之教化及矯正功能，使施用毒品而初受執
    行觀察、勒戒後經認無繼續施用毒品之傾向者，或有繼續施
    用毒品之傾向而經施以強制戒治、交付保護管束期滿者，俱
    有免受刑事追訴及免除刑罰之自新機會。且本條例認施用毒
    品者具「病患性犯人」之特質，除降低施用毒品罪之法定刑
    外，並採以觀察、勒戒方式戒除其身癮及以強制戒治方式戒
    除其心癮之措施，以期達治療之目的，此觀毒品危害防制條
    例第20條立法理由即明，則凡初犯或3年後再犯施用毒品者
    ，應先施以觀察、勒戒，以確定是否戒斷其施用毒品之毒癮
    ，不得藉詞免除。復按毒品危害防制條例第24條規定，該條
    例第20條第1項及第23條第2項程序，於檢察官先依刑事訴訟
    法第253條之1第1項、第253條之2之規定，為附命完成戒癮
    治療之緩起訴處分時，不適用之。前項緩起訴處分，經撤銷
    者，檢察官應依法追訴。乃採行「觀察、勒戒」與「緩起訴
    之戒癮治療」並行之雙軌模式。又按「（第24條）第1項所
    適用之戒癮治療之種類、其實施對象、內容、方式與執行之
    醫療機構及其他應遵行事項之辦法及完成戒癮治療之認定標
    準，由行政院定之」，毒品危害防制條例第24條第3項亦定
    有明文，而為同條例第20條第1項觀察勒戒處分之例外規定
    。行政院並據此例外規定，訂定「毒品戒癮治療實施辦法及
    完成治療認定標準」，該標準第12條並定有視為未完成戒癮
    治療、得撤銷緩起訴處分之各款事由（例如於治療期間，無
    故未依指定時間接受藥物治療逾7日等），然以檢察官業依
    刑事訴訟法第253條之1第1項、第253條之2第1項第6款之規
    定，為附命完成戒癮治療之緩起訴處分後，始有其適用，此
    觀未完成戒癮治療所生之法律效果為「得撤銷緩起訴處分」
    甚明；是以檢察官依上揭規定為附命完成戒癮治療之緩起訴
    處分前，倘斟酌個案情形，依毒品危害防制條例第20條第1
    項規定聲請法院裁定令被告入勒戒處所觀察、勒戒，自屬檢
    察官之自由裁量權。惟檢察官對前開雙軌模式之裁量，仍有
    一定界限，如裁量踰越法所容許範圍或有裁量權濫用情形，
    其自由裁量行為亦為違法；裁量濫用者，於表面形式上雖於
    授權範圍內行使權限，然裁量違反目的而悖於比例原則，自
    須受司法審查，但倘檢察官未有逾越法律授權範圍，或濫用
    其權限，即不得任意指摘為違法。
三、經查：
  ㈠抗告人即被告甲○○基於施用第二級毒品甲基安非他命之犯意
    ，分別於⑴民國110年1月20日某時，在臺南市○○區某友人住
    處，以不詳方式施用甲基安非他命1次，嗣翌（21）日上午1
    0時30分許，在臺灣臺南地方檢察署觀護人對其採集尿液送
    驗，呈安非他命及甲基安非他命陽性反應。⑵又於110年3月4
    日上午9時48分許為臺灣臺南地方檢察署觀護人對其採集尿
    液回溯96小時內之某時，在不詳地點，以不詳方式施用甲基
    安非他命1次，嗣110年3月4日上午9時48分許臺灣臺南地方
    檢察署觀護人對其採集尿液送驗，呈安非他命及甲基安非他
    命陽性反應等情，業據抗告人於警詢均坦承不諱，且抗告人
    經採尿送驗結果，均呈安非他命及甲基安非他命陽性反應，
    有濫用藥物檢驗報告及施用毒品犯尿液檢體監管紀錄表等在
    卷可稽，足認抗告人之自白與事實相符，抗告人2次施用甲
    基安非他命之犯行，均堪予認定。
  ㈡又抗告人前於102年間因施用毒品案件，經臺灣臺南地方法院
    裁定送觀察、勒戒後，認無繼續施用傾向，於102年9月11日
    出所，並由臺灣臺南地方檢察署檢察官以102年度營毒偵字
    第122、176號為不起訴處分確定，其後雖曾犯施用毒品罪，
    然均未曾接受觀察勒戒或強制戒治之執行等情，有臺灣高等
    法院被告前案紀錄表在卷可考（本院卷第19至25頁），足認
    被告本案所犯施用第二級毒品犯行距最近1次觀察、勒戒執
    行完畢釋放後，已逾3年，依前開說明，即應再予觀察、勒
    戒，且不因其間另犯施用毒品罪經起訴、判刑或執行而有不
    同。從而，原審以抗告人有上揭施用毒品犯行，裁定送勒戒
    處所觀察、勒戒，認事用法，並無不合。
  ㈢至抗告意旨雖以其須維持辛苦建立之事業、照顧2位少年鐵工
    學徒為由，請求在外自行參加毒品戒癮計畫，以戒除毒品成
    癮之問題云云。惟按毒品危害防制條例所規定之觀察、勒戒
    處分，其立法意旨在幫助施用毒品者戒除毒癮，該處分之性
    質非為懲戒行為人，而係為消滅行為人再次施用毒品之危險
    性，目的在戒除行為人施用毒品之身癮及心癮措施；觀察勒
    戒係導入一療程觀念，針對行為人將來之危險所為預防、矯
    治措施之保安處分，以達教化與治療之目的，可謂刑罰之補
    充制度，從而毒品危害防制條例本身所規定之觀察、勒戒及
    強制戒治等保安處分，雖兼具自由刑之性質，卻有刑罰不可
    替代之教化治療作用，且觀察、勒戒既屬用以矯治、預防行
    為人反社會性格，而具社會保安功能之保安處分，當無因行
    為人之個人或家庭因素而免予執行之理。是毒品危害防制條
    例規定之觀察、勒戒處分，係屬強行規定，抗告人既有施用
    毒品之行為，除檢察官審酌個案情形，依同法第24條第1項
    為附完成戒癮治療之緩起訴處分，可排除適用外，凡經檢察
    官聲請，法院僅得依法裁定令入勒戒處所觀察、勒戒，以查
    其是否仍有施用毒品傾向，並據以斷定幫助抗告人徹底戒毒
    之方法，法院尚無自由斟酌以其他方式替代之權，抗告意旨
    以其個人及事業因素，請求自行在外參加毒品戒癮治療計畫
    云云，自屬無據。
四、綜上所述，抗告人既有施用第二級毒品之事實，且案發前3
    年內未有因施用毒品案件經觀察、勒戒，揆之上開說明，自
    應依首揭規定，施以觀察、勒戒，以確定是否戒斷毒癮。原
    審依臺灣臺南地方檢察署檢察官之聲請，認抗告人施用第二
    級毒品犯行明確，依毒品危害防制條例第20條第1項、觀察
    勒戒處分執行條例第3條第1項之規定，裁定將抗告人送勒戒
    處所觀察、勒戒，經核於法並無不合。抗告人以維護事業、
    照顧2位少年鐵工學徒等為由，提起本件抗告，指摘原裁定
    不當，並請求撤銷原裁定，為無理由，應予駁回。
五、據上論結，應依刑事訴訟法第412條，裁定如主文。
中　　華　　民　　國　　110 　年　　9 　　月　　3 　　日
                  刑事第二庭    審判長法　官  陳珍如 
                                      法　官  黃裕堯
                                      法　官  陳弘能
以上正本證明與原本無異。
不得再抗告。
　　　　　　　　　　　　　　　　　　　書記官  許雅華　　
中　　華　　民　　國　　110 　年　　9 　　月　　3 　　日